【裁判字號】    89,上易,267
【裁判日期】    900529
【裁判案由】    拆屋還地
【裁判全文】
臺灣高等法院高雄分院民事判決  八十九年度上易字第二六七號
    上  訴  人  乙○○
                丁○○
    被上訴  人  丙○○
右當事人間拆屋還地事件，上訴人對於中華民國八十九年十月三十一日臺灣屏東地方
法院八十八年訴字第一六三號第一審判決提起上訴，本院判決如左：
      主      文
原判決主文第一項關於命上訴人乙○○拆屋還地，及第二項關於命上訴人甲○○之被
繼承人蔡芹拆除椰子樹返還土地，並該部分假執行之聲請，暨訴訟費用之裁判，均廢
棄。
右廢棄部分，被上訴人在第一審之訴及假執行之聲請均駁回。
上訴人丁○○之上訴駁回。
第一、二審訴訟費用，由上訴人丁○○負擔五分之一，餘由被上訴人負擔。
      事      實
甲、聲明部分：
一、上訴人方面：請求判決：
  (一)原判決廢棄。
  (二)右廢棄部分，被上訴人在第一審之訴及假執行之聲請均駁回。
  (三)第一、二審訴訟費用由上訴人負擔。
二、被上訴人方面：
  (一)上訴駁回。
  (二)上訴訴訟費用由上訴人負擔。
乙、陳述部分：依兩造在原審及本院之陳述，略整理如下：
一、不爭執部分：
  (一)被上訴人為系爭土地之共有人，應有部分三００分之十三，並為潘銀朝之子，潘
    文樟之孫；潘文樟亦為系爭土地共有人，應有部一０００分之一四三，且於死亡
    後，尚未由繼承人辦理繼承登記之事實。
  (二)上訴人乙○○為許盛棉之子；上訴人甲○○為蔡芹之子，丁○○為方先利之孫。
  (三)上訴人乙○○占有使用如原審判決附圖所示Ａ、Ｂ部分；上訴人丁○○占有使用
    如原審判決圖所示Ｄ之事實。
二、爭執部分：
  (一)被上訴人起訴在當事人適格要件上是否欠缺。
  (二)潘文樟與許盛棉間就潘文樟在系爭土地之應有部分是否有買賣關係存在。
  (三)潘文樟之子潘科與方先利間，就潘科繼承潘文樟在系爭土地之應有部分是否有買
    賣關係存在。
  (四)前二項之買賣關係如存在，是否影響被上訴人之請求。
  (五)被上訴人之請求權是否因時效而消滅。
丙、證據部分：兩造除引用在原審提出之證據方法外，另補提：
一、上訴人方面：繼承系統表二份、死亡證明書一份、杜賣盡根契據一份、戶籍謄本
    四份、照片六張為證，並聲請訊問證人沈春利、卓朝宗、許石生、林政三。
二、被上訴人方面：賣渡證一份、日據時代土地登記簿謄本一份為證。
      理      由
一、本件被上訴人起訴主張：坐落屏東縣崁頂鄉○○段五九七號土地（重測前為同鄉
    ○○段八五三之四號，下稱系爭土地）為伊與他人所共有。詎上訴人乙○○未經
    伊或其他共有人之同意，在系爭土地上如原審判決附圖所示Ａ、Ｂ部分搭蓋房屋
    占有使用，上訴人甲○○之被繼承人蔡芹（已於八十九年九月廿六日死亡）、丁
    ○○亦未經共有人之同意而在附圖所示Ｄ部分種植椰子樹，均屬無權占有等情。
    爰本於民法第七百六十七條及第八百二十一條之規定，求為命上訴人乙○○將該
    地上房屋拆除，上訴人甲○○、丁○○將該椰子樹拆除，並將所占用部分之土地
    返還伊及共有人之判決。
二、上訴人乙○○則以：系爭土地及同段八五三、八五三之一、之二、之三號等五筆
    土地，在分割前均屬同段八五三號土地，而為被上訴人之祖父潘文樟、父親潘銀
    朝及他人所共有。潘文樟於四十二年十二月四日，將系爭土地之應有部分六十六
    分之二十出賣於伊父親許盛棉，並交付使用迄今，兩造既均為出賣人及買受人之
    繼承人，被上訴人自應受該買賣關係之拘束，而不得主張伊為無權占有；況系爭
    土地上房屋為許盛棉所建造，繼承人非只伊一人，被上訴人以伊為對造訴請拆除
    ，亦有當事人不適格，且被上訴人之請求權時效已因時效而消滅等語，資為抗辯
    。
三、上訴人甲○○、丁○○則以：伊之被繼承人即甲○○之父、丁○○之祖父方先利
    ，於四十四年十二月二十三日曾向潘文樟之子潘科購買其繼承系爭土地潘文樟之
    應有部分，並受交付占有使用，當時同為繼承人之潘銀朝（即被上訴人之父）、
    潘仁枝（居）亦表示同意，則被上訴人自不得再違反誠信原則而請求拆除；況系
    爭椰子樹為方先利所種植，繼承人非伊二人，被上訴人以伊為對造訴請拆除，亦
    有當事人不適格，且被上訴人之請求權時效已因時效而消滅等語，資為抗辯。
四、被上訴人主張系爭土地為其與他人所共有，上訴人乙○○、丁○○分別占有如原
    審判決附圖所示Ａ、Ｂ及Ｄ部分，並搭蓋房屋及種植椰子樹使用之事實，業據提
    出土地登記簿謄本、現場照片四張為證（見原審卷第十～十五、五八～六十頁）
    ，且經原審會同地政機關派員履勘現場查明屬實，有勘驗筆錄及地政機關測量後
    制作之複丈成果圖在卷可稽（見原審卷第六三～六七頁），復為上訴人所不爭執
    ，則此部分之事實，可堪認為真實。又上訴人雖抗辯本件有當事人不適格、買賣
    關係存在而為合法占有及請求權時效消滅等語，惟查：
  (一)本件被上訴人係本於所有權（共有）之法律關係請求拆除地上房屋及椰子樹而返
    還土地，依最高法院二十九年上字第一０六一號判例意旨，即應以現在占有該物
    之人為對造，始為適當，且依同院二十六年渝上字第六三九號判例意旨，當事人
    適格係指當事人就特定訴訟標的，有實施訴訟之權能而言，此項權能之有無，應
    依當事人與特定訴訟標的之關係定之，則是否為當事人適格，自應以原告起訴時
    所主張之對造是否具有實施該訴訟之權能為據，而非以他造抗辯之事由否是可採
    為準。本件被上訴人既主張上訴人為系爭房屋及椰子樹之所有人及占有人而請求
    拆除及返還土地，則就其主張之事實而論，上訴人即有實施本件訴訟之權能而言
    ，並無當事人不適格可言，至上訴人抗辯該拆除標的並非其單獨所有，係屬有無
    理由之問題，與當事人適格要件無關，故上訴人上開抗辯，尚有誤解，難予採信
    。
  (二)又依大法官會議釋字第一０七號、一六四號解釋，已登記之不動產之回復請求權
    ，並無民法第一百二十五條消滅時效規之適用，而此項解釋，參照最高法院五十
    九台再字第三九號判例及同院八十八年度台簡上字第四一號判決意旨，在該解釋
    生效後始行起訴請求之案件，縱在解釋生效前不動產之回復請求權已經時效消滅
    ，仍不得為時效消滅之抗辯。本件系爭土地為已登記之土地，有土地登簿謄本在
    卷可稽，而被上訴人係於八十八年三月二日提起訴訟，則依上開解釋及判例意旨
    ，其回復請求權並無時效消滅之適用，上訴人雖認在該解釋公布前已經時效消滅
    者，應尊重其法律事實之狀態，豈可因嗣後之解釋變更而認不得適用，並援引最
    高法院四十二年台上字第七八六號判例意旨為據，然大法官會議釋字第一０七號
    解釋係於五十四年六月十六日公布，而上訴人主張之買賣契約係分別於四十二年
    十二月四日及四十四年十二月二十三日始訂立並受領交付使用，則依此時點計算
    ，在該號解釋公布時，被上訴人之回復請求權均尚未逾民法第一百二十五條規定
    之十五年時效，而在該號解釋公布後，既無時效消滅規定之適用，則被上訴人之
    請求權時效自無時效消滅可言，且亦與在該號解釋公布前即已因時效消滅而不得
    請求之情形不同，故上訴人之時效消滅為抗辯，本院尚難採信。
  (三)上訴人乙○○就其父親許盛棉與被上訴人之祖父潘文樟間就系爭土地應有部分在
    分割前之四十二年十二月四日有買賣之事實，業據提出杜賣盡根契據一紙為證（
    見原審卷第卅五頁），且該契據經原審及本院當庭勘驗結果，紙質泛黃，並貼有
    當時之印花，應屬數十年前之舊文書，又許自再成為廿八年次，自四十四年間起
    即設籍於屏東縣崁頂鄉○○村○○路十號（即系爭土地房屋），並居住使用至今
    ，有戶籍謄本在卷可稽（見原審卷第四四、二０四頁），且系爭房屋占有之面積
    高達一０六平方公尺，又係磚造建築而非一般簡陋之房屋（見本院卷第一一四頁
    ），則如非有該買賣關係存在，衡諸常情，當不致有設籍、建屋並居住達四十餘
    年，而共有人均未請求拆屋還地之情形。被上訴人雖以契據上所蓋印章並非潘文
    樟所有及潘文樟當時已生病，並於三星期後死亡，自無出賣系爭土地之可能，況
    所出賣部分亦超過其應有部分，而否認該文書之真正，然查，買賣文書並非須當
    事人親自簽名，且本件買賣係於四十四年間，委由代書代為撰作買賣契據，亦與
    當時識字者不多之社會情狀相符，則契據上縱未由當事人親自簽名，亦難執為並
    未訂約之論據；又潘文樟雖於簽約後不久去世，但訂約時既在生前，復無其他佐
    證證明簽約當時係屬昏迷狀態，且戶籍謄本係記載因老邁而死亡（見原審卷第五
    六頁），亦難僅以證人潘牽證述潘文樟嗣後係生病死亡（見原審卷第一０五頁）
    ，而臆測其於訂約時即係昏迷並否認契據之效力；至契據所之出賣範圍為六六分
    之廿，雖與登記簿謄本所載潘文樟之應有部分為一０００分之一四三不符，然此
    項權利範圍之不符，然此係債務得否完全履行之事宜，與契約之成立生效並無影
    響，故被上訴人上開抗辯，均難為其有利之認定。本院經斟酌上開設籍、建屋並
    居住達四十餘年之事實，認許盛棉與潘文樟間就系爭土地之應有部分，應有買賣
    關係存在。
  (四)按繼承人自繼承開始時起，除本法另有規定外，承受被繼承人財產上一切權利義
    務，民法第一千一百四十八條前段定有明文；又依最高法院八十五年台上字第二
    八九號判例意旨，在因買賣關係而交付標的物之情形，因買受人占有標的物係本
    於買賣之法律關係而占有，原出賣人即不得認係無權占有而請求返還。本件被上
    訴人為潘文樟之孫、潘銀朝之子，上訴人乙○○為許盛棉之子，為兩造所不爭執
    ，且有戶籍謄本在卷可憑，而本件之繼承人既無拋棄繼承情事，依上開規定，兩
    造自應承受該買賣契約之效力，則乙○○對系爭土地即得對被上訴人主張為有權
    占有。至被上訴人雖為共有人之一，而非不得本於共有人之資格請求回復返還，
    但其既同時具有承受潘文樟依買賣關係不得請求返還之限制，如仍得本於共有人
    之資格為獨立之主張，將使買受人得主張有權占有之權利形同具文，本院經斟酌
    結果，認在本件被上訴人之共有人權利與買受人之權利相衝突之場合，應以保障
    買受人之權利，較符合公平及誠信原則，則乙○○占有系爭土地對被上訴人而言
    ，應屬有權占有，被上訴人請求返還，即屬無據，尚難准許。
  (五)按繼承人有數人時，在分割遺產前，各繼承人對於遺產全部為公同共有，民法第
    一千一百五十一條定有明文；又共有物之處分及其他權利之行使，除法律或契約
    另有規定外，應得公同共有人全體之同意，亦為同法第八百二十八條第二項所明
    定；另公同共有之權利係抽象存在於共有物之全部，並非如有分別共有有具體之
    應有部分，則如公同共有人中之一人或數人，未經全體公同共有人之同意而讓與
    該公同共有物時，其讓與自不生效力（最高法院三十二年上字第十一號、四十年
    台上字第一四七九號判例意旨所示之論據亦可供參酌。本件上訴人丁○○雖主張
    其祖父方先利於四十四年十二月廿三日曾向潘科購買其繼承潘文樟在系爭土地之
    應有部分，並經同為繼承人之潘銀朝、潘仁居同意，且提出杜賣盡根契據二紙為
    證（見原審卷第卅六頁、本院卷第六九頁）。然查，潘科於出賣其繼承所取得之
    應有部分時，尚未辦理分割遺產及繼承登記，為上訴人所不爭執，則縱認該買賣
    契據為真實（被上訴人否認為真正），因該應有部分尚屬全體繼承人所公同共有
    ，且繼承人除列名同意之潘銀朝、潘仁居外，尚有潘榮妹及潘丹，有繼承系統表
    在卷可稽（見原審卷第五一頁），則該項讓與公同共有物之處分行為，顯未經全
    體共有人之同意甚明，依前開條文及判例意旨，即不生其效力，丁○○自不得據
    為有權占有之論據。
  (六)又丁○○就系爭椰子樹為其種植一節，業於原審自認（見原審卷第二０二頁），
    雖其於本院審理中一再否認，並表示撤銷該自認，然依民事訴訟法第二百七十九
    條第三項規定，撤銷自認須以自認人能證明與事實不符，且係出於錯誤而自認者
    ，始得為之，而本件丁○○係於原審命陳報地上建物由何人使用時，具狀陳報為
    其所種植（見原審卷第一七七、二０二頁），且本件訴訟標的既在爭執椰子樹是
    否應拆除，則椰子樹為何人所有亦屬兩造攻擊防禦之重點，則丁○○既於法院命
    陳報後具狀表示為其所種植，就其過程觀之，應無任何錯誤之情事可言，況其亦
    無從舉證證明該自認有何與事實不符之處，則其主張撤銷自認，即與條文規定不
    符，而難採信。再者，當事人於訴訟上所為自認，於辯論主義所行範圍內有拘束
    該當事人及法院之效力，法院應認當事人自認之事實為真實，而據為認定事實及
    裁判之基礎，最高法院十八年上字第二八三六號及二十六年上字第七二四號判例
    意旨可供參酌。本件丁○○既自認系爭椰子樹為其所種植，而其並無占有系爭土
    地之正當權源，業如前述，則被上訴人請求拆除系爭椰子樹返還土地，即屬正當
    ，應予准許。
  (七)另蔡芹已於八十九年又月廿六日死亡，有死亡證明書在卷可稽（見本院卷第十五
    頁），而由其子甲○○承受訴訟，應予准許，先予明。又就系爭椰子樹部分，
    係丁○○所種植，已如前述，則蔡芹即無拆除該椰子樹返還土地之義務，應甚明
    確，其承受訴訟之甲○○自亦無拆除之義務可言，則被上訴人以其為對造請求拆
    除，即屬無據，而難准許。至被上訴人雖主張蔡芹於原審業已自認為其種植，然
    該自認之書狀係記載複丈成果圖所示之四寸圍牆、庭院種植椰子部分，為蔡芹、
    丁○○所圍砌、種植，則就圍牆部分應為蔡芹所圍砌，而椰子樹部分則為丁○○
    所種植，故被上訴人認蔡芹就種植椰子樹部分已有自認，尚有誤解，難予採信。
五、綜上所述，被上訴人本於所有物回復請求權，請求上訴人乙○○就原審判決附圖
    所示Ａ、Ｂ部分之地上房屋為拆除並返還土地，請求甲○○就原審判決附圖所示
    Ｄ部分之椰子樹為拆除並返還土地，均無所據，應予駁回。原審就此部分，為上
    訴人乙○○、甲○○敗訴之判決，尚有違誤，上訴意旨指摘原判決此部分不當，
    求廢棄，為有理由，應予廢棄，並駁回被上訴人此部分之請求及假執行之聲請。
    至原判決命丁○○將如原審判決附圖所示Ｄ部分之椰子樹拆除並返還土地與全體
    共有人部分，即屬正當，上訴意旨指摘原判決不當，求予廢棄，並無理由，應予
    駁回。
六、據上論結：本件上訴為一部有理由、一部無理由，依民事訴訟法第四百四十九條
    第一項、第四百五十條、第七十九條但書，判決如主文。
中      華      民      國    九十      年      五      月    二十九    日
                                      臺灣高等法院高雄分院民事第四庭
~B1審判長法官  王錦村
~B2法      官  曾錦昌
~B3法      官  林紀元
右為正本係照原本作成。
不得上訴。
中      華      民      國    九十      年      五      月    三十一    日
~B法院書記官  張明賢
                                                                        Ｑ


司法院資訊處製作；財團法人民間司法改革基金會備份。
